臺灣雲林地方法院民事判決　　　　　　　 93年度婚字第537號
原　　　告　乙○○
被　　　告　甲○
上列當事人間請求離婚事件，於94年03月21日辯論終結，本院判
決如下：
    主    文
原告之訴駁回。
訴訟費用由原告負擔。
    事    實
甲、原告方面：
一、聲明：准原告與被告離婚。
二、陳述：
(一)、兩造於民國65年結婚，婚後育有王惠田等三名子女，均已長
    大成年。被告當時不負家庭責任，三名子女都是由被告扶養
    長大，而且被告沒事就打原告，所以原告於82年離家，被告
    有惡意遺棄原告情事。再者，夫妻同居是婚姻關係中人倫秩
    序上本質的義務，兩造迄今已分居近10餘年，已無婚姻實質
    關係，且分居之事由不可歸責於原告，雙方已無復合或維持
    婚姻之可能，自屬有難予維持婚姻之重大事由，併依民法第
    1052條第1 項第5 款、同條第2 項之規定，請求判決離婚等
    語。
(二)、對於被告抗辯之陳述：兩造已分居10多年，原告是在82年離
    家，當時離家的原因是被告不工作，家庭生活只靠原告1 人
    負擔，兩造大兒子結婚，老二車禍，家中所有的支出，都是
    由原告負責，被告不工作所以才離家。原告於15歲時就嫁到
    被告家，家中債務都是原告在背，因為被告不工作，原告曾
    經自殺過2 次，而且被告沒有錢就會打原告，原告已離家超
    過10年，不可能再回去維繫這段婚姻。
三、證據：提出戶口名簿影本1 份，並聲請訊問證人王惠田、林
    佩玲。
乙、被告方面：
一、聲明：駁回原告之訴。
二、陳述：被告沒有不工作情形，小孩小的時侯，是由被告的母
    親照顧，雙方曾做過建築鐵工，也曾與原告共同從事魚販工
    作，並合夥賺錢買了1 間房屋，被告於85年中風，原告因為
    賭博負債而賣掉該房屋後，自己開車離家出走，被告沒有拿
    到1毛錢，被告不同意離婚等語。
丙、本院依聲請訊問證人林佩玲。
    理      由
一、原告主張以惡意遺棄為由，請求離婚部分。
(一)、按以惡意遺棄他方，須有違背同居義務之客觀事實，及有拒
    絕同居之主觀情事，始足當之。再者，74年06月03日修正公
    布之民法第1052條增列第2 項規定「有前項以外之重大事由
    ，難以維持婚姻者，夫妻之1 方得請求離婚。但其事由應由
    夫妻之1 方負責者，僅他方得請求離婚」。該但書部分參照
    修正理由說明，係為求公允始增設該但書之規定。故難以維
    持婚姻之重大事由，夫妻雙方均須負責時，應比較衡量雙方
    之有責程度，僅責任較輕之1 方，得向責任較重之他方請求
    離婚，如雙方之有責程度相同，則雙方均得請求離婚，始符
    公平；又夫妻應互愛並誠摯相待，而同居乃夫妻雙方和諧協
    力始克達成，觀諸民法第1001條：「夫妻『互負』同居之義
    務」之規定自明，倘夫妻之1 方無意與他方同居，不提出其
    1 己之協力，並謂他方不與其同居，係惡意遺棄，而以之為
    由訴請判決離婚，於法自難謂為合。（參最高法院89年台上
    字第517 號、同年2316號判決）。
(二)、本件原告離家原因，究係受被告毆打而離家、或被告不工作
    而離家，雙方主張及陳述不同。原告主張受被告毆打離家部
    分，固依原告聲請而訊問證人林佩玲即兩造之媳婦，並證稱
    ：有聽婆婆說公公不工作，又要拿錢，不給的話，就會暴力
    等語。惟查，證人林佩玲之上開證詞，係聽婆婆即原告所述
    ，屬於傳聞證據，參以證人林佩玲於90年05月與與王惠田即
    兩造大兒子結婚，當時原告已經離家，並未與被告同居共同
    生活，證人林佩玲除聽聞外，應難聞睹兩造相處情形，因此
    ，此部分證詞既無其他事證佐證，自難採為論斷之依據。而
    被告前曾與原告從事建築鐵工、及漁販工作，並共同購買一
    間房屋，嗣該房屋為原告賣掉，此為兩造所不爭執。原告並
    承認被告漁販工作有6 年之久，顯見被告並無不工作情形。
    至原告雖表示被告從事漁販工作平均1 個月賣沒有3 天，此
    為被告否認，原告並未舉證以實其說，參以從事漁販工作長
    達6 年之久，本有其繼續性，即一般客戶常向固定的商家購
    買漁貨，商家也會固定依期批貨，以維持商品的新鮮與流動
    性，此乃眾所皆知之事。因此，原告主張被告從事漁販工作
    ，1 個月賣不到3 天等情，既與常情有違，且原告就此變態
    事實，亦未舉證說明，此部分主張難認為實在。
(三)、原告主張受被告毆打及被告不工作而離家，既難認為實在。
    因此，原告離家，應屬自己因素造成，此後即未再與被告同
    協力同居共同生活，不能認為被告有惡意遺棄情事。因而，
    此部分原告主張被告有惡意遺棄事由，請求判決離婚，即屬
    無據。
二、原告主張有難以維持婚姻之重大事由，請求離婚部分。
(一)、民法第1052條第2 項固規定：有前項以外之重大事由，難以
    維持婚姻者，夫妻之1 方得請求離婚。但其事由應由夫妻之
    1 方負責者，僅他方得請求離婚。就但書部分，參照修正理
    由說明，係為求公允始增設該但書之規定。故難以維持婚姻
    之重大事由，夫妻雙方均須負責時，應比較衡量雙方之有責
    程度，僅責任較輕之1 方，得向責任較重之他方請求離婚，
    如雙方之有責程度相同，則雙方均得請求離婚，始符公平。
    又婚姻以夫妻終生之共同生活為目的，凡對家庭生活之美滿
    幸福，有所妨礙，足以破壞共同生活之重大事由，難以維持
    婚姻者，夫妻之1 方即得依民法第1052條第2 項規定訴請離
    婚。至婚姻是否難以維持，應斟酌破壞夫妻共同生活之具體
    情事，是否客觀上達於動搖夫妻之共同生活，而喪失維持婚
    姻之意欲為斷，非以1 方主觀之意識為依歸（參最高法院90
    年度台上字第2193、385號判決）。
(二)、本件觀察原告離家原因，既不能證明被告有毆打行為，也非
    被告不負擔家計造成，認定已如上述。而原告離家時間，究
    為82年、或85年被告中風後離家，雙方主張及陳述不同。原
    告主張其係82年離家，並無證據佐證。參以一般遭遇重大變
    故或疾病時間，因環境重大變遷或身體健康遇到重要轉折，
    一般人均能清楚的記住時間，不易忘記。被告表示其85年中
    風後，被告自己開車離家，既屬前後一致，被告所辯，較合
    常理。再者，原告選擇離家當時的情境，雙方感情及相處應
    已出現裂痕，被告於85年又突罹中風，不但健康及工作能力
    受到影響，平日生活尚且需要原告幫助或協助，衡情原告對
    被告此時感情交惡，被告又罹病中風，日後工作賺錢受到影
    響，應是促使原告離家之主因。然夫妻間的結合，平日有賴
    雙方溝通共同努力，以建立美好的家園，即夫妻之1 方如遇
    重病，應盡到照顧及相互扶持義務，此乃為夫妻結合共組家
    庭之目的。倘遇夫妻之1 方罹病，即選擇離開而撒手不管，
    自非結婚本質。是本件兩造雖分居有年，情份不再，如從夫
    妻感情判斷，應已達到應准離婚境界。惟從原告離家的原因
    判斷，其處分房屋、及當被告正需照顧之時，擅自離家出走
    ，事隔有年，再以分居數年為由，請求判決離婚，參酌破壞
    婚姻美滿幸福、及妨礙共同生活之緣由，是原告離家造成。
    原告離家不協力同居共同生活，屬可歸責之事由，原告自不
    得以此原因，請求判決離婚。因此，原告就此請求離婚，亦
    難謂妥當。
三、綜合上述，原告既不能證明被告有惡意遺棄情事，且造成夫
    妻感情破裂之原因，又可歸責於原告自己之事由。從而，原
    告依上開規定，併請求判決離婚，不應准許，應予駁回。
四、本件事證已經明確，原告雖具狀聲請訊問證人王惠田，惟本
    院通知原告自行偕同到庭未果，參以證人王惠田已不住在書
    狀所載地址，亦經原告陳明，原告未陳報王惠田新址，亦未
    偕同到庭，本院無從通知及訊問，且認該部分不影響判決認
    定。此外，雙方其餘主張及訴訟資料，亦與判決結果要無影
    響，不必逐一論述，併予敘明。
五、據上論結，原告之訴為無理由，依民事訴訟法第78條，判決
    如主文。
中　　華　　民　　國　　94　　年　　4 　　月　　4 　　日
                  家事法庭法　官　林秋火
以上正本係照原本作成
如對本判決上訴，應於判決送達後20日內向本院提出上訴狀。
（須附繕本，並繳納上訴裁判費4500元）
中　　華　　民　　國　　94　　年　　4 　　月　　4 　　日
                          書記官  張瑛瑢
